臺灣高等法院刑事判決　　　　　　　　99年度上訴字第4083號
上　訴　人
即　被　告　何月芬
選任辯護人　張孝詳律師
上列上訴人因偽造文書等案件，不服臺灣臺北地方法院99年度訴
緝字第54號，中華民國99年10月25日第一審判決（起訴案號：臺
灣臺北地方法院檢察署95年度偵緝字第2849號），提起上訴，本
院判決如下：
    主  文
上訴駁回。
    事  實
一、何月芬基於意圖為自己不法所有及行使偽造私文書之概括犯
    意，自民國91年 7月15日起自任會首，且未經郭少玲同意，
    虛列郭少玲為人頭會員參加互助會，約定會期自91年 7月15
    日起至94年 1月15日止，會員連同會首共31會，每會會款新
    臺幣（下同）3萬元，採內標制，於每月 15日在臺北市○○
    街12號開標，由欲標取當期會款者填寫標單競標，得標會員
    需於3 日內將會款交予會首何月芬收取，俾使何月芬將所收
    取款項交付得標會員，致使廖彩晴、廖彩鑾姊妹、許小慧及
    其胞妹許小倩、同事鄭雪華、林鶯鶯及其夫李明聰、胞妹林
    筑蘋等會員陷於錯誤而加入互助會，並先後交付第1 期會款
    ，共詐得會頭款90萬元。何月芬同時利用其擔任會首主持開
    標，大部分會員無暇親自到場參加競標及彼此不熟識之機會
    ，於附表一所示之時間，假借如附表一所示會員名義代標，
    而在足以顯示為各會員資格及競標意思之空白標單上，未填
    寫會員姓名、代號，僅陸續填寫如附表一所示之標息，並口
    頭向到場競標會員誆稱：係未到場如附表一所示會員名義以
    最高標息得標云云，並撥打電話告知未到場之活會會員，以
    此方式冒標上開互助會，致使互助會之活會會員信以為真而
    陷於錯誤，如數交付會款予何月芬（郭少玲為虛列之人頭會
    員，是郭少玲之會款部分應予以扣除），足以生損害於附表
    一所示之活會會員。復於附表二所示之時間，向許小慧、廖
    彩晴、林鶯鶯佯稱如附表二所示之死會會員以如附表二所示
    之標息得標云云，使許小慧、廖彩晴、林鶯鶯誤信為真而陷
    於錯誤，多繳交如附表二所示之金額，何月芬藉此互助會至
    少共詐得958 萬4,600 元。嗣經何月芬宣布止會後，經廖彩
    晴、廖彩鑾及其他活會會員查證，發現上開互助會之死會會
    員名單及活會會員人數不符，始悉上情。
二、案經廖彩晴、廖彩鑾訴由臺北市政府警察局內湖分局報請臺
    灣臺北地方法院檢察署檢察官偵查起訴。
    理  由
壹、程序方面
一、證人廖彩晴、廖彩鑾於警詢中之陳述有證據能力
  (一)按被告以外之人於審判外之陳述雖不符刑事訴訟法第 159條
    之1至之4等 4條之規定，而經當事人於審判程序同意作為證
    據，法院審酌該言詞陳述或書面陳述作成時之情況，認為適
    當者，亦得為證據；當事人、代理人或辯護人於法院調查證
    據時，知有刑事訴訟法第159條第1項不得為證據之情形，而
    未於言詞辯論終結前聲明異議者，視為有前項之同意，同法
    第159條之5定有明文。
  (二)本件證人廖彩晴、廖彩鑾於警詢中所為陳述，其性質雖屬傳
    聞證據，且查無符合同法第159條之1至之4等前4條之情形，
    惟證人廖彩晴、廖彩鑾所為之上開警詢筆錄內容，業經公訴
    人、被告於原審法院及本院審判程序同意作為證據，審理時
    提示並告以要旨，經公訴人及被告表示意見，已知上述筆錄
    乃傳聞證據，且均未於言詞辯論終結前對該等筆錄內容異議
    ，依上開規定，是證人廖彩晴、廖彩鑾於警詢中之證言應具
    有證據能力。
二、證人郭少玲、林鶯鶯、許小慧於偵查中之證述有證據能力
  (一)按被告以外之人於偵查中向檢察官所為陳述，除顯有不可信
    之情況者外，得為證據，刑事訴訟法第159條之1第 2項定有
    明文。
  (二)本件證人郭少玲、林鶯鶯、許小慧於檢察官偵查中以證人身
    份向檢察官具結所為之證述，未曾提及檢察官在偵查時有不
    法取供之情形，亦無顯不可信之情況，依上說明，證人郭少
    玲、林鶯鶯、許小慧於偵查中之證言，自具有證據能力。
貳、實體方面
一、訊據被告何月芬固不否認有冒用活會會員名義冒標及將得標
    會員之標息向未得標會員以多報少等詐取活會會款之犯行，
    惟矢口否認有何行使偽造準私文書及虛列郭少玲為人頭會員
    並冒標之行為，辯稱：我冒標時，只有在標單寫金額，沒有
    寫名字，且郭少玲與我是很好的朋友，互相同意以對方名義
    加入各自所起會之會員，況我記得除鄭梅香、王世芳、陳潔
    、林鶯鶯、黃美惠、林筑蘋各1會、黃阿姨2會是真正死會外
    ，尚有郭少玲、黃美麗、劉景莊、黃阿姨、李明聰各 1會也
    是死會云云。辯護人則以：郭少玲係與被告言明互相參加以
    其等為首之互助會，被告並無虛列郭少玲為互助會員之情事
    ，且被告僅有冒標12次，再被告冒標時並沒有在標單寫姓名
    ，只有寫金額，所以沒有偽造文書等語資為被告辯護。
二、經查：
  (一)被告所召集之互助會於93年8月15日第26會結束後第 27會止
    會，因大多數會員未克親自前往投標，開標結果均經由被告
    告知廖彩晴、廖彩鑾、許小慧、鄭雪華由何人得標及標息，
    林鶯鶯則有時會到場參加開標，被告止會後，經廖彩晴與許
    小慧比對其等紀錄在所持有互助會單之得標順序，僅有會員
    編號16鄭梅香、編號31王世芳、編號11陳潔、編號23林鶯鶯
    、編號29許小慧、編號2黃美惠、編號27林筑蘋分別於91年8
    月15日、91年9月15日、92年5月15日、92年8月15日、92年9
    月15日、92年12月15日、93年 5月15日標得會款、會員編號
    15、13黃阿姨於93年2月15日、93年7月15日標得會款之紀錄
    相符，且實際上廖彩晴、廖彩鑾各加入 1會並未標會、許小
    慧與胞妹許小倩、同事鄭雪華共加入5會，僅有許小慧標得1
    會、林鶯鶯與其夫李明聰及胞妹林筑蘋共加入 5會，僅有林
    鶯鶯、林筑蘋各標得 1會，其餘之會期均為被告冒標等情，
    此經證人廖彩晴、廖彩鑾於警詢及原審法院審理時、證人許
    小慧於偵查中、證人林鶯鶯於偵查中及原審法院審理時、證
    人鄭雪華於原審法院審理時證述在卷，核與被告委由律師陳
    報黃美惠、陳潔、黃阿姨、鄭梅香、林筑蘋、王世芳確為死
    會會員等語相符，並有廖彩晴、許小慧記載之互助會單、林
    鶯鶯提出由林筑蘋所記載之互助會單、冒標比對表、99年 6
    月1日刑事準備書狀各1份附卷可稽（見93年度他字第7759號
    卷第4頁至第6頁，94年度偵字第14467號卷第6頁、第 9頁、
    第15頁、第27頁，原審卷第59頁、第107頁反面、第108頁，
    95年度偵字第2849號卷第56頁、第57頁、第66頁，96年度訴
    字第1778號卷一第208頁反面、第209頁、第211頁、第212頁
    反面、第213頁、第215頁反面）。被告雖辯稱郭少玲、黃美
    麗、劉景莊、黃阿姨、李明聰另尚有各標得 1會云云，惟比
    對廖彩晴、許小慧、林筑蘋紀錄之互助會單，如上開 5名會
    員確有標得會款，何以廖彩晴、許小慧、林筑蘋在互助會單
    上就該5名會員得標日期紀錄相左，足見上開5名會員並非死
    會會員，被告於該互助會止會時，除會首外，應尚有21個活
    會、冒標16次，至為明確，被告空言辯稱僅有冒標12次，不
    足採信。
  (二)就上開互助會之競標、開標部分，證人林鶯鶯於另案審理時
    證稱：開標時有寫標單，何月芬有幫別人寫標單，何月芬給
    我們一人一張紙，我與我妹妹及對方五人的標單都是依照各
    人折的形狀來區別，我是沒有簽名，何月芬放下去的標單也
    是只有寫金額，只能以折法來區隔，有時候何月芬接到電話
    會寫標單，但是有沒有簽名，我不確定，應該都沒有簽名，
    我每次都有去等語綦詳（見96年度訴字第1778號卷第 213頁
    ），足見被告主持開標時確有假藉未明示競標會員姓名寄標
    之名義，在空白標單上書寫標息，再向到場之互助會會員佯
    稱係如附表一所示之會員投標，到場之互助會會員即依據被
    告所指之標單摺成形狀此一特徵，憑以辨識係何互助會會員
    投標，被告以此方式詐得如附表一之活會會款之犯行，應可
    認定。被告既然在空白紙上，填載不詳數額之標息，並向在
    場之會員表明為某競標者願出所書寫之金額之利息，縱使未
    簽署該會員之姓名，已足以辨識為何人所出價，該標單應屬
    刑法第220條第1項以文書論之準私文書，被告辯稱該標單並
    非準私文書云云，尚無可採。
  (三)又得標之會員編號11陳潔、編號23林鶯鶯、編號 2黃美惠、
    編號15、13黃阿姨（2會）、編號 27林筑蘋所出之標息在廖
    彩晴、許小慧、林筑蘋之互助會單上高低不一，有上開廖彩
    晴、許小慧、林筑蘋之互助會單各 1紙存卷可參，足見當期
    雖有會員標得會款，然被告卻向附表二所示之活會會員將標
    息以多報少，使活會會員交付較高之會款，而賺取其中差價
    ，亦可認定。
  (四)被告雖另辯稱郭少玲同意以其名義加入會員並同意標會云云
    ，惟證人郭少玲於偵查及審理時均證稱伊並未參加被告的會
    ，也沒有在92年2月5日標會，伊不會同意被告以伊名義加入
    互助會等語明確（見95年度偵字第2849號卷第23頁，96年度
    訴字第1778號卷第207頁、第208頁），且觀諸林筑蘋之互助
    會單上記載郭少玲於92年2月15日以7,200元得標，而廖彩晴
    、許小慧之互助會單上卻分別記載該次標會係由許小慧以4,
    500元得標、李卿以4,600元得標，另廖彩晴之互助會單上記
    載郭少玲係於92年3月15日以5,000元得標，而許小慧、林筑
    蘋之互助會單上卻分別記載該次標會係由黃正賢以 4,800元
    得標、許小倩以 6,800元得標，及許小慧在互助會單上記載
    郭少玲係於93年1月15日以7,000元得標，而廖彩晴之互助會
    單上卻記載該次標會係由黃正宏以5,600元得標，足見該3次
    標會並無會員參與競標，被告如確得郭少玲同意借名參與互
    助會，自可以郭少玲名義下標，惟被告卻多次利用郭少玲名
    義分別向活會會員詐稱由郭少玲標得會款，顯見被告自始即
    心存詐意而未得郭少玲之同意，虛列郭少玲為人頭會員，伺
    機藉詞郭少玲標得當期會款為由，向仍屬活會之廖彩晴、廖
    彩鑾、許小慧、林鶯鶯、林筑蘋等活會會員收取會款，其自
    始即具有不法所有之意圖，甚為明確。
  (五)按會首不得兼為同一合會之會員，民法第709條之2第 2項定
    有明文，此為避免會首償債能力不足卻參加多會，增加倒會
    風險，被告虛列郭少玲為人頭會員，致會員對會首即被告之
    償債能力誤判，被告嗣後復冒用郭少玲名義標取會款，應認
    會首自始即具有不法所有意圖，而以招會之名行詐取財物之
    實。是縱互助會進行期間有其他會員得標，會首雖亦為一定
    會款之繳交，然其實際上僅係遂行詐財之手段，日後其每次
    標取會款（包括會首會頭款、人頭會員名義標取之會款、冒
    正常會員之名標取之會款）之總合，均應認係其詐得之款項
    。本件被告於互助會中虛列郭少玲為人頭會員，並冒用如附
    表一所示活會會員名義，陸續標取會款，雖進行26會才止會
    ，但因被告為獲取會員信任，而維持讓其他死會會員得標，
    並為一定會款之繳付，足見被告以活會會員名義冒標會款及
    以虛構會員名義標取會款時，具有詐欺之故意外，被告召集
    互助會時，自始即具有不法所有之意圖，至為灼然。
  (六)再按民間互助會已得標之死會會員，無論同組何一會員得標
    及其願出標金若干，均需繳納當期全額會款（如係外標，並
    需另繳納會息），縱為會首之上訴人施用詐術，以他會員名
    義冒標，並向死會會員收取會款，因該等死會會員本負有繳
    納會款之義務，而非陷於錯誤而交付上訴人，自無構成詐欺
    取財罪之可言（最高法院83年度台上字第4153號判決可資參
    照）。是本件被告所詐取者，應僅限於活會會員繳納之會款
    ，而不及於死會會員所繳納之會款（被告虛列人頭會員郭少
    玲之會款部分應予以扣除）。至被告於何時以多少標息、以
    虛列會員名義及活會會員名義冒標乙節，被告因冒標次數太
    多及時間久遠已不復記憶，無法確認被告所冒標之時間、標
    息及冒用何人名義，然經證人廖彩晴、許小慧、林筑蘋之互
    助會單觀之，被告向廖彩晴、許小慧、林筑蘋佯稱冒標之會
    員、時間及標息均不同，是本院就被告冒標之時間、標金，
    依罪疑為輕之原則，從最有利於被告之方式認定之，亦即自
    提出互助會單之廖彩晴、許小慧、林筑蘋中擇標息最高者作
    為詐欺其餘活會會員會款計算，而會員同為家族成員者，受
    詐騙之金額亦以同一方式計算。
三、查被告行為後，刑法部分條文業於94年2月2日修正公布，並
    自95年7月1日起施行。按行為後法律有變更者，適用行為時
    之法律，但行為後之法律有利於行為人者，適用最有利於行
    為人之法律，現行刑法第2條第1項定有明文，該條文係規範
    行為後法律變更所生新舊法律比較適用之準據法，是刑法第
    2條第1項本身雖經修正，但無比較新舊法適用之問題，應一
    律適用裁判時之現行刑法第2條第1項之規定，為「從舊從輕
    」之比較。又新舊刑法關於刑之規定，雖同採從輕主義，惟
    比較時仍應就罪刑有關之共犯、未遂犯、想像競合犯、牽連
    犯、連續犯、結合犯，以及累犯加重、自首減輕暨其他法定
    加減原因（如身分加減）與加減比例等一切情形，綜其全部
    之結果，而為比較，再適用有利於行為人之法律處斷，而不
    得一部割裂分別適用不同之新舊法（最高法院24年上字第46
    34號判例意旨、95年第8次刑事庭會議決議參照）。準此：
  (一)罰金刑部分：刑法第33條第 5款關於罰金刑之規定亦修正公
    布，修正前刑法第33條第5款規定：「罰金：1元（銀元）以
    上」，並依現行法規所定貨幣單位折算新臺幣條例規定，以
    銀元1元折算新臺幣3元，修正後刑法第33條第 5款則規定：
    「罰金：新臺幣 1,000元以上，以百元計算之」，惟修正後
    刑法第33條第 5款所定罰金刑最低數額，較之修正前提高，
    自以修正前刑法第33條第5款規定有利於被告。
  (二)連續犯部分：修正後刑法第56條連續犯之規定業經刪除，此
    雖非犯罪構成要件之變更，惟顯已影響行為人刑罰之法律效
    果，自屬法律變更，而修正後之刑法，既無連續犯得論以裁
    判上一罪之情形，所犯之數罪，應按其具體情形而可能論以
    數罪併罰，是比較新舊法結果，應適用較有利於被告行為時
    之法律，即應依修正前刑法第56條論以連續犯。
  (三)牽連犯部分：被告行為後，修正後之刑法刪除第55條關於牽
    連犯之規定，被告所犯之詐欺取財罪、行使偽造私文書間，
    具有方法、結果之牽連犯關係，依修正前即行為時之規定，
    應從一重之罪處斷；依修正後之刑法既已刪除牽連犯之規定
    ，則所犯上述各罪應依數罪併罰之規定分論併罰。比較新舊
    法之規定，修正後之規定並非較有利於被告，依刑法第 2條
    第 1項前段之規定，應適用行為時之法律，即適用修正前刑
    法第55條牽連犯之規定。
  (四)綜合上述各條文修正前、後之比較，以被告行為時即95年 7
    月 1日修正施行前之刑法，較有利於被告，自應依現行刑法
    第2條第1項前段規定，適用修正前刑法之相關規定予以論處
    。至修正後刑法第55條就想像競合犯之但書部分，增列「不
    得科以較輕罪名所定最輕本刑以下之刑」，乃係法理上之明
    文化，僅屬於文字上更正；而刑法第 220條就「在紙上或物
    品上之文字、符號，依習慣或特約足以為表示其用意之證明
    者，以文書論」，於修正後雖移列為同條第 1項，惟法文字
    並無變動，即非犯罪構成要件之變更；此均不影響行為人刑
    罰之法律效果，即無有利或不利之情形，自無新舊法比較問
    題，併此敘明。
四、按民間互助會之標會會單，如未書寫標會者之姓名或代號，
    致無從辨別或表示係某一會員參與標會，固不具文書之形式
    ，然若經投標者（或代為投標者或冒標者）表明其係某人之
    標會會單，因在場之其他投標者或會員已能辨別係某一會員
    參與標會者，縱標會會單上未書寫姓名或代號，仍無礙於係
    刑法第220條第1項準文書之認定（最高法院94年度台上字第
    1439號判決要旨參照）。核被告偽造他人名義之標單，復持
    以行使而詐收各活會會款，核其所為，係犯刑法第 216條、
    第220條第1項、第210條行使偽造準私文書罪、同法第339條
    第 1項詐欺取財罪。被告偽造就附表一所示各被冒標者之標
    單，為偽造準私文書之低度行為，應為行使偽造準私文書之
    高度行為所吸收，均不另論罪。被告詐取入會會員之會頭款
    ，及每次冒標後向多數活會會員詐取財物，侵害多數人法益
    ，係一行為觸犯數罪名，為同種想像競合犯，應依刑法第55
    條之規定，各論以 1個詐欺取財罪處斷。被告先後多次行使
    偽造準私文書及多次詐欺取財之犯行，各均時間緊接、方法
    相同，犯罪構成要件亦各相同，顯係各基於概括犯意反覆為
    之，依修正前刑法第56條連續犯之規定，各論以一罪，並均
    依法加重其刑。又前開二罪間，互有方法結果之牽連關係，
    應依修正前刑法第55條後段之牽連犯規定從一重行使偽造準
    私文書罪處斷。本件起訴書之起訴事實雖僅起訴被告於92年
    3月間、93年8月間分別冒用郭少玲、許小慧名義詐取活會會
    員會款之犯行，然檢察官就犯罪事實一部起訴者，其效力及
    於全部，被告於詐取會頭款及如附表一所示其餘告訴人及活
    會會員互助會款、如附表二所示活會會員會款差額及行使偽
    造準私文書之犯行，與前揭業經本院論罪部分，時間緊接且
    犯罪構成要件相同，顯係基於概括犯意反覆為之，有連續犯
    之裁判上一罪關係，本院自得併與審理，併此敘明。
五、原審法院同上見解，以被告何月芬罪證明確，適用刑事訴訟
    法第299 條第1 項前段，刑法第2 條第1 項、（修正前）第
    55條、（修正前）第56條、第216 條、第210 條、第220 條
    第1 項、第339 條第1 項之規定，並審酌一般民眾參與民間
    互助會，多為儲蓄或於急需時得藉此籌措財源，被告竟為圖
    己利，利用招募互助會自任會首，卻以他人名義冒標會款，
    破壞民間交易安全及信賴，嚴重侵害互助會會員權益，詐騙
    金額非少，且迄今尚未與告訴人達成民事和解，惡性非輕，
    惟念其前未曾受有有期徒刑以上刑之宣告，有本院被告前案
    紀錄表在卷可參，素行尚可，另被告雖與被害人林鶯鶯、郭
    少玲達成和解（均未寫明和解金額），有和解書2 紙存卷可
    憑，然與其所造成之損害相較，尚屬杯水車薪，且被告僅泛
    稱係遭銀行抽銀根，始犯本件罪行云云，然對於其冒標款項
    之資金流向，並無清楚之交待及證明，又本件案發以來，被
    告既未取得告訴人廖彩晴、廖彩鑾之諒解，告訴人廖彩晴、
    廖彩鑾並均請求從重量刑等情，業經告訴人廖彩晴、廖彩鑾
    於原審法院開庭時陳明在卷，難認被告於犯後已盡相當努力
    彌補其行為所造成之損害，故其犯後態度尚有可議，兼衡被
    告之品性、生活狀況、智識程度等一切情狀，量處有期徒貳
    年陸月，經核原判決認事用法，均無違誤，量刑之諭知，亦
    屬妥適。
六、被告上訴意旨略以：(一)依最高法院94年度台上字第6166號判
    例、93年度台上字第1920號判決意旨所示，刑法第 210條之
    偽造文書罪之構成要件，必須於私文書上有捏造製作名義人
    之姓名或代號存在，方足成立，伊未於標單上填載任何製作
    名義人之姓名或代號，應與刑法第210條第1項偽造私文書罪
    之構成要件有間，是原判決認伊構成行使及偽造準私文書罪
    ，顯有違誤。(二)依證人許小慧於96年度訴字第1778號乙案審
    理時之證述，可知郭少玲確實知悉系爭互助會之存在，甚至
    曾介紹許小慧參加，衡情，郭少玲並無可能自己未參加，而
    僅介紹他人參加，亦絕無可能進一步通知許小慧開標結果，
    是郭少玲否認參加系爭互助會，與事實不符。另依證人廖彩
    晴於另案審理時之證述，可知郭少玲絕無可能不知或未同意
    被告使用其名義加入互助會，否則郭少玲豈有不追究之理，
    亦絕無出面幫王善仁處理善後之可能。郭少玲係因倒會後害
    怕受到牽連而不願承認曾參加互助會，原判決所憑林筑蘋、
    廖彩晴、許小慧之會單，僅能證明伊曾向會員誆稱由郭少玲
    得標，尚難據此推論郭少玲未參加系爭互助會，原判決之論
    斷，亦有違誤。(三)伊最初並無詐欺意圖，係事後週轉不靈，
    始欺騙其他會員某人得標。(四)伊於原審法院已坦承確實有冒
    標12次之事實，互助會單上編號2黃美惠、編號4黃美麗、編
    號 7郭少玲、編號11陳潔、編號12劉景莊、編號13及15黃阿
    姨、編號16鄭梅香、編號24李明聰、編號27林筑蘋、編號29
    及30許小慧、編號31王世芳等13名均為自己得標之死會會員
    ，原判決憑廖彩晴、廖彩鑾、許小慧之證述及所提出之互助
    會單、冒標比對表，認被告有冒標16次，與事實不符等語。
    惟查：(一)按我國民間互助會之習慣，係由會首招募會員參加
    所組成，每於標會時，通常由欲標取會款之會員，在空白紙
    條上，或僅書立其姓名、綽號及數字者，甚或只書寫數字而
    未書立其姓名、綽號，另以言詞等方法表示係何會員所出具
    者，則依習慣或特約均足以辨明係該會員以所書寫數字為標
    息金額參加競標之標單，自應以準私文書論（最高法院89年
    度台上字第1319號判決意旨參照）。本件互助會競標之開標
    過程，據被告於原審法院審理時供稱：「例如林鶯鶯她會自
    己來，自己寫標單，她只有寫金額，沒有簽名，又例如鄭雪
    華打電話給我時，我也是寫金額就放下去，沒有寫姓名。『
    開標時就會知道是誰得標』」、「（為何本件互助會之標單
    都不寫名字？）因為大家決定的。他們大家都有來，也都沒
    有寫名字。這個會是十幾年延續下來，都是這樣做」、「（
    如何確認未記載姓名標單上得標人為何人？）因為金額都不
    一樣，例如林鶯鶯、兩個姊妹都有來，他們自己有寫，自己
    的筆跡自己都會知道」等語（見原審卷第113頁反面、第114
    頁），復據證人林鶯鶯於另案審理時證稱：「開標時有寫標
    單，我標單上是寫數目字，一個林。…何月芬有幫別人寫標
    單，何月芬給我們一人一張紙，我與我妹妹及對方五人的標
    單都是依照各人折的形狀來區別，我是沒有簽名，何月芬放
    下去的標單只有寫金額，能以折法來區隔。有時候何月芬接
    到電話會寫標單」等語（見96年度訴字第1778號卷第 213頁
    ），可知本件互助會係以標單參與競標，依長久習慣，會員
    多僅於標單上書寫標息金額，另以言詞、筆跡、標單摺法等
    方法表示係何會員所出具，縱該標單上未載投標人姓名，惟
    已足使在場之其他投標者或會員辨別係某一會員以所書寫之
    數字為標息金額參與標會，揆諸前揭判決意旨，該標單自屬
    準私文書無訛。再者，本件被告既在標單上填載表示標息金
    額之數字，用以偽造足以表示該競標者係以該標息金額競標
    之一定用意之標單準私文書，旋即持以行使競標而得標，以
    此方式冒用各該會員名義得標，足以生損害於各該被冒名之
    會員及其他活會之會員，並向活會會員詐取當次之會款，自
    該當行使及偽造準私文書罪之構成要件，是被告上訴意旨再
    辯稱伊未於標單上填載任何製作名義人之姓名或代號，應不
    構成行使及偽造準私文書罪云云，委無足取。(二)被告上訴意
    旨另指稱郭少玲知悉系爭互助會之存在，亦同意被告使用其
    名義加入互助會云云，惟據證人郭少玲於檢察官偵訊及原審
    法院另案審理時證稱：「（有無跟被告夫婦的會？）我沒有
    參加他的會，是何月芬亂寫我的名字，我也沒有在92年2月5
    日標會」、「（（提示互助會單）有何意見？）我沒有加入
    這個會」、「（（提示互助會單）會單上有你的姓名，你是
    否有參加此互助會？）我沒有參加這個互助會」、「（你是
    否知道你的名字為什麼會在互助會單上面？）我不知道是何
    人幫我寫上去」、「（何月芬用你的名義加入互助會，你是
    否會同意？）我不會同意」等語（見95年度偵字第2849號卷
    第23頁、第23頁反面，96年度訴字第1778號卷第 206頁、第
    208 頁），可知郭少玲確未參加系爭互助會，亦未曾同意被
    告使用其名義參與該互助會，是被告執此指摘原判決，顯與
    卷證內容不符，自非可採。至被告上訴意旨辯稱郭少玲不可
    能自己未參加，而僅介紹他人參加；郭少玲不可能不知或未
    同意被告使用其名義加入互助會，否則郭少玲豈有不追究之
    理，亦無出面幫王善仁處理善後之可能；郭少玲係因倒會後
    害怕受到牽連而不願承認曾參加互助會云云，純屬被告個人
    臆測之詞，尚難據此為被告有利之認定。(三)再衡情民間互助
    會係基於會員與會首間之信賴及穩固關係而組成，是會員若
    知會首本身猶以不實之他人名義同時加入互助會，被倒會之
    風險增加，自無可能同意入會。本件被告於起會之初，即利
    用主持合會之便，虛列「郭少玲」之人頭會員，且於起會後
    不久，便陸續於開標時偽造附表一所示活會會員名義之標單
    參與投標，隨後憑之向會員收受會款，其後更以其虛列人頭
    會員之名義偽造標單冒標並收取會款，供己花用，由上足徵
    被告於召集本件互助會初始，即有詐騙會員交付會款以供己
    用之不法所有意圖甚明，是被告上訴再辯稱伊最初並無詐欺
    意圖，因事後週轉不靈，始欺騙其他會員某人得標云云，係
    屬事後推諉卸責之詞，殊難憑採。(四)又被告上訴意旨另指稱
    伊僅有冒標12次，互助會單上編號 2、4、7、11、12、13、
    15、16、24、27、29、30、31等13名均為死會會員，原判決
    依廖彩晴、廖彩鑾、許小慧之證述、互助會單及冒標比對表
    ，認被告有冒標16次，與事實不符云云，然此節亦經原判決
    說明纂詳（見原判決第3頁、第4頁），被告上開所指僅係空
    言泛稱，並未舉證以實其說，亦難遽採。綜上，被告上訴意
    旨猶執陳詞指摘原判決，均無理由，應予駁回。
據上論斷，應依刑事訴訟法第368條，判決如主文。
本案經檢察官黃朝貴到庭執行職務。
中    華    民    國   100    年    1     月    19    日
                  刑事第二庭審判長法  官  洪光燦
                                  法  官  林恆吉
                                  法  官  宋明蒼
以上正本證明與原本無異。
如不服本判決，應於收受送達後十日內向本院提出上訴書狀，其
未敘述上訴之理由者並得於提起上訴後十日內向本院補提理由書
（均須按他造當事人之人數附繕本）。「切勿逕送上級法院」。
                                  書記官  陳紀語
中    華    民    國   100    年    1     月    19    日
附表一
┌─┬────┬────┬────────┬────┬──────┐
│編│冒標日期│冒標名稱│冒標標息（新臺幣│當時真正│ 詐得金額   │
│號│        │（先後順│）              │活會會數│（新臺幣）  │
│  │        │序不詳）│                │        │            │
├─┼────┼────┼────────┼────┼──────┤
│1 │91年10月│李卿（2 │4,100 元        │不含會首│25,900元×27│
│  │15日    │次）、  │                │及虛列人│人＝699,300 │
│  │        │鄭雪華、│                │頭會員郭│元          │
│  │        │陳貴鳳、│                │少玲共27│            │
│  │        │林筑蘋、│                │會      │            │
├─┼────┤許小慧、├────────┼────┼──────┤
│2 │91年11月│郭少玲、│除向廖彩晴（1 會│同上    │25,800元×7 │
│  │15日    │黃美麗、│）、廖彩鑾（1 會│        │人 ＋25,000 │
│  │        │許小倩、│）、許小慧（共5 │        │元×20 人＝ │
│  │        │劉景莊、│會）佯稱為4,200 │        │680,600 元  │
│  │        │黃阿姨、│元外，向林筑蘋及│        │            │
│  │        │黃正賢、│其餘活會會員佯稱│        │            │
│  │        │李明聰、│為5,000 元      │        │            │
├─┼────┤黃正宏、├────────┼────┼──────┤
│3 │91年12月│王芳華、│除向廖彩晴（1 會│同上    │25,700 元×2│
│  │15日    │黃美麗、│）、廖彩鑾（1 會│        │人＋24,200元│
│  │        │許小慧  │）佯稱為4,300 元│        │×5 人＋23,7│
│  │        │        │、向林筑蘋（共5 │        │00元×20人＝│
│  │        │        │會）佯稱為5,800 │        │646,400 元  │
│  │        │        │元外，向許小慧及│        │            │
│  │        │        │其餘活會會員佯稱│        │            │
│  │        │        │為6,300 元      │        │            │
├─┼────┤        ├────────┼────┼──────┤
│4 │92年1 月│        │4,500元         │同上    │25,500元×27│
│  │15 日   │        │                │        │人＝688,500 │
│  │        │        │                │        │元          │
├─┼────┤        ├────────┼────┼──────┤
│5 │92年2 月│        │除向廖彩晴（1 會│同上    │24,500元×2 │
│  │15日    │        │）、廖彩鑾（1 會│        │人＋25,400元│
│  │        │        │）佯稱為4,500 元│        │×5 人＋22,5│
│  │        │        │、向許小慧（共5 │        │00元×20人＝│
│  │        │        │會）佯稱為4,600 │        │626,000 元  │
│  │        │        │元、向林筑蘋及其│        │            │
│  │        │        │餘活會會員佯稱為│        │            │
│  │        │        │7,500 元        │        │            │
├─┼────┤        ├────────┼────┼──────┤
│6 │92年3 月│        │除向廖彩晴（1 會│同上    │25,000元×2 │
│  │15日    │        │）、廖彩鑾（1 會│        │人＋25,200元│
│  │        │        │）佯稱為5,000 元│        │×5 人＋22,5│
│  │        │        │、向許小慧（共5 │        │00元×20＝62│
│  │        │        │會）佯稱為4,800 │        │6,000 元    │
│  │        │        │元、向林筑蘋及其│        │            │
│  │        │        │餘活會會員佯稱為│        │            │
│  │        │        │7,500 元        │        │            │
├─┼────┤        ├────────┼────┼──────┤
│7 │92年4 月│        │除向廖彩晴（1 會│同上    │24,800元×2 │
│  │15日    │        │）、廖彩鑾（1 會│        │人＋25,200元│
│  │        │        │）佯稱為5,200 元│        │×5 人＋23,2│
│  │        │        │、向許小慧（共5 │        │00元×20人＝│
│  │        │        │會）佯稱為4,800 │        │639,600 元  │
│  │        │        │元、向林筑蘋及其│        │            │
│  │        │        │餘會員佯稱為    │        │            │
│  │        │        │6,800 元        │        │            │
├─┼────┤        ├────────┼────┼──────┤
│8 │92年6 月│        │5,600元         │不含會首│24,400元×26│
│  │15日    │        │                │及虛列人│人＝634,400 │
│  │        │        │                │頭會員郭│元          │
│  │        │        │                │少玲共26│            │
│  │        │        │                │會      │            │
├─┼────┤        ├────────┼────┼──────┤
│9 │92年7 月│        │除向廖彩晴（1 會│同上    │24,400元×2 │
│  │15日    │        │）、廖彩鑾（1 會│        │人＋23,900元│
│  │        │        │）佯稱為5,600 元│        │×5 人＋22,4│
│  │        │        │、向許小慧（共5 │        │00元×19＝  │
│  │        │        │會）佯稱為6,100 │        │593,900 元  │
│  │        │        │元、向林筑蘋及其│        │            │
│  │        │        │餘活會會員佯稱為│        │            │
│  │        │        │7,600 元        │        │            │
├─┼────┤        ├────────┼────┼──────┤
│10│92年10月│        │除向廖彩晴（1 會│不含會首│24,400元×2 │
│  │15日    │        │）、廖彩鑾（1 會│及虛列人│人＋23,300元│
│  │        │        │）佯稱為5,600 元│頭會員郭│×4 人＋22,7│
│  │        │        │、向林筑蘋（已於│少玲共25│00元×19人＝│
│  │        │        │92年8 月15由林鶯│會      │573,300 元  │
│  │        │        │鶯標得1 會，共餘│        │            │
│  │        │        │4 會）佯稱為6,70│        │            │
│  │        │        │0 元、向許小慧及│        │            │
│  │        │        │其餘活會會員佯稱│        │            │
│  │        │        │為7,300 元      │        │            │
├─┼────┤        ├────────┼────┼──────┤
│11│92年11月│        │除向廖彩晴（1 會│同上    │24,500元×2 │
│  │15日    │        │）、廖彩鑾（1 會│        │人＋23,800元│
│  │        │        │）佯稱為5,500 元│        │×4 人＋23,2│
│  │        │        │、向林筑蘋（共餘│        │00元×19人＝│
│  │        │        │4 會）佯稱為6,20│        │585,000 元  │
│  │        │        │0 元外，向許小慧│        │            │
│  │        │        │及其餘活會會員佯│        │            │
│  │        │        │稱為6,800 元    │        │            │
├─┼────┤        ├────────┼────┼──────┤
│12│93年1 月│        │除向廖彩晴（1 會│不含會首│24,400元×2 │
│  │15日    │        │）、廖彩鑾（1 會│及虛列人│人＋23,000元│
│  │        │        │）佯稱為5,600 元│頭會員郭│×21人＝531,│
│  │        │        │外，向許小慧及其│少玲共23│800 元      │
│  │        │        │餘活會會員佯稱為│會      │            │
│  │        │        │7,000 元        │        │            │
├─┼────┤        ├────────┼────┼──────┤
│13│93年3 月│        │除向廖彩晴（1 會│不含會首│24,700元×2 │
│  │15日    │        │）、廖彩鑾（1 會│及虛列人│人＋24,500元│
│  │        │        │）佯稱為5,300 元│頭會員郭│×4 人＋23,5│
│  │        │        │、向林筑蘋（餘4 │少玲共22│00元×16人＝│
│  │        │        │會）佯稱為5,500 │會      │523,400 元  │
│  │        │        │元外，向許小慧及│        │            │
│  │        │        │其餘活會會員佯稱│        │            │
│  │        │        │為6,500 元      │        │            │
├─┼────┤        ├────────┼────┼──────┤
│14│93年4 月│        │除向廖彩晴（1 會│同上    │25,000元×2 │
│  │15日    │        │）、廖彩鑾（1 會│        │人＋25,200元│
│  │        │        │）佯稱為5,000 元│        │×4 人＋23,8│
│  │        │        │、向林筑蘋（餘4 │        │00元×16人＝│
│  │        │        │會）佯稱為4,800 │        │531,600 元  │
│  │        │        │元外，向許小慧及│        │            │
│  │        │        │其餘活會會員佯稱│        │            │
│  │        │        │為6,200 元      │        │            │
├─┼────┤        ├────────┼────┼──────┤
│15│93年6 月│        │除向廖彩晴（1 會│不含會首│25,000元×5 │
│  │15日    │        │）、廖彩鑾（1 會│及虛列人│人＋23,500元│
│  │        │        │）、林筑蘋（林筑│頭會員郭│×16人＝501,│
│  │        │        │蘋於93年5 月15日│少玲共21│000 元      │
│  │        │        │標得1 會，尚餘3 │會      │            │
│  │        │        │會）佯稱為5,000 │        │            │
│  │        │        │元外、向許小慧及│        │            │
│  │        │        │其餘活會會員佯稱│        │            │
│  │        │        │為6,500 元      │        │            │
├─┼────┤        ├────────┼────┼──────┤
│16│93年8 月│        │除向廖彩晴（1 會│不含會首│24,700元×5 │
│  │15日    │        │）、廖彩鑾（1 會│及虛列人│人＋23,400元│
│  │        │        │）、林筑蘋（餘3 │頭會員郭│×15＝474,50│
│  │        │        │會）佯稱為5,300 │少玲共20│0 元        │
│  │        │        │元外、向許小慧及│會      │            │
│  │        │        │其餘活會會員佯稱│        │            │
│  │        │        │為6,600 元      │        │            │
├─┴────┴────┴────────┴────┴──────┤
│合計：955萬5,300元                                              │
└────────────────────────────────┘
附表二
┌─┬────┬────────────────┬─────┐
│編│日期    │施用詐術之方法                  │ 詐得金額 │
│號│        │                                │（新臺幣）│
├─┼────┼────────────────┼─────┤
│1 │92年5 月│明知陳潔以5,500 元之標息得標，卻│400 元×5 │
│  │15日    │向許小慧、許小倩及鄭雪華（共5 會│人＝2,000 │
│  │        │）佯稱陳潔以5,100 元之標息得標云│元        │
│  │        │云，使許小慧、許小倩及鄭雪華陷於│          │
│  │        │錯誤，而將5 會各24,900元交付予被│          │
│  │        │告                              │          │
├─┼────┼────────────────┼─────┤
│2 │92年8 月│明知林鶯鶯以7,300 元之標息得標，│1,700 元×│
│  │15日    │卻向廖彩晴、廖彩鑾佯稱林鶯鶯以5,│2 人＝3,40│
│  │        │600 元之標息得標云云，使廖彩晴、│0元       │
│  │        │廖彩鑾陷於錯誤，而將2 會各24,400│          │
│  │        │元交付予被告                    │          │
├─┼────┼────────────────┼─────┤
│3 │92年9 月│明知許小慧以8,000 元之標息得標，│2,500 元×│
│  │15日    │卻向廖彩晴、廖彩鑾佯稱黃阿姨以  │2 人＝5,00│
│  │        │5,500 元之標息得標云云，使廖彩晴│0元       │
│  │        │、廖彩鑾陷於錯誤，而將2 會各24,4│          │
│  │        │00 元 交付予被告                │          │
├─┼────┼────────────────┼─────┤
│4 │92年12月│明知黃美慧以7,300 元之標息得標，│1,800 元×│
│  │15日    │卻向廖彩晴、廖彩鑾佯稱黃美慧以  │2 人＋500 │
│  │        │5,500 元之標息得標、向林鶯鶯、李│元×4 人＝│
│  │        │明聰、林筑蘋（原共5 會，於92年8 │5,600 元  │
│  │        │月15日已標得1 會，尚餘4 會）佯稱│          │
│  │        │係許小倩以6,800 元之標息得標云云│          │
│  │        │，使廖彩晴、廖彩鑾、林鶯鶯、李明│          │
│  │        │聰、林筑蘋陷於錯誤，廖彩晴、廖彩│          │
│  │        │鑾將2 會各24,500元、林鶯鶯將4 會│          │
│  │        │各23,200元交予被告              │          │
├─┼────┼────────────────┼─────┤
│5 │93年2 月│明知黃阿姨以6,800 元之標息得標，│1,300 元×│
│  │15日    │卻向廖彩晴、廖彩鑾佯稱黃阿姨以  │2 人＋1,50│
│  │        │5,500 元之標息得標、向林鶯鶯、李│0 元×4 人│
│  │        │明聰、林筑蘋（餘4 會）佯稱係黃正│＝8,800 元│
│  │        │宏以5,300 元之標息得標云云，使廖│          │
│  │        │彩晴、廖彩鑾、林鶯鶯陷於錯誤，廖│          │
│  │        │彩晴、廖彩鑾將2 會各24,500元、林│          │
│  │        │鶯鶯將4 會各24,700元交予被告    │          │
├─┼────┼────────────────┼─────┤
│6 │93年5 月│明知林筑蘋以6,700 元之標息得標，│1,700 元×│
│  │15日    │卻向廖彩晴、廖彩鑾佯稱林筑蘋以  │2 人＋2,10│
│  │        │5,000 元之標息得標、向林鶯鶯佯稱│0 元＝5,50│
│  │        │係林筑蘋以4,600 元之標息得標云云│0 元      │
│  │        │，使廖彩晴、廖彩鑾、林鶯鶯陷於錯│          │
│  │        │誤，廖彩晴、廖彩鑾將2 會各25,000│          │
│  │        │元、林鶯鶯將25,400元交予被告    │          │
├─┼────┼────────────────┼─────┤
│7 │93年7 月│明知黃阿姨以6,900 元之標息得標，│1,400 元×│
│  │15日    │卻向廖彩晴、廖彩鑾佯稱黃阿姨以  │2 人＋2,20│
│  │        │5,500 元之標息得標、向林鶯鶯、李│0 元×3 人│
│  │        │明聰、林筑蘋（原共5 會，林鶯鶯、│＝9,400 元│
│  │        │林筑蘋於92年8 月15日、93年5 月15│          │
│  │        │日各標得1 會後，尚餘3 會）佯稱係│          │
│  │        │黃阿姨以4,700 元之標息得標云云，│          │
│  │        │使廖彩晴、廖彩鑾、林鶯鶯陷於錯誤│          │
│  │        │，廖彩晴、廖彩鑾將2 會各24,500元│          │
│  │        │、林鶯鶯將3會各25,300元交予被告 │          │
├─┴────┴────────────────┴─────┤
│合計：2萬9,300元                                          │
└─────────────────────────────┘
附錄本案論罪科刑法條
中華民國刑法第210條
偽造、變造私文書，足以生損害於公眾或他人者，處 5 年以下
有期徒刑。
中華民國刑法第216條
行使第 210 條至第 215 條之文書者，依偽造、變造文書或登載
不實事項或使登載不實事項之規定處斷。
中華民國刑法第220條第1項
在紙上或物品上之文字、符號、圖畫、照像，依習慣或特約，足
以為表示其用意之證明者，關於本章及本章以外各罪，以文書論
。
中華民國刑法第339條第1項
意圖為自己或第三人不法之所有，以詐術使人將本人或第三人之
物交付者，處 5 年以下有期徒刑、拘役或科或併科 1 千元以下
罰金。